臺灣高等法院高雄分院刑事判決　　　　100年度上易字第220號
上　訴　人
即　被　告　陳寶全
選任辯護人　許清連　律師
　　　　　　李錦臺　律師
　　　　　　陳奕全　律師
上列上訴人因竊佔案件，不服臺灣高雄地方法院99年度易字第15
82號中華民國100 年1 月13日第一審判決（起訴案號：臺灣高雄
地方法院檢察署98年度偵字第36583 號），提起上訴，本院判決
如下：
    主  文
上訴駁回。
陳寶全緩刑貳年。
    事  實
一、陳寶全為佳勝營造股份有限公司（下稱佳勝公司）之負責人
    ，於民國97年8 月22日承攬新亞建設股份有限公司（下稱新
    亞公司）向國防部總政治作戰局（下稱政戰總局）承包「鳳
    山眷區新建工程」施工期間產生之土石方運送工程。因新亞
    公司與佳勝公司訂定之土石方運送契約載明，佳勝公司須自
    覓地點以供該工程開挖之原土暫置，待日後工程進行時得以
    該原土予以回填。詎陳寶全為求承攬之運送工程順利進行而
    便宜行事，竟意圖為自己不法利益，明知高雄市○○區○○
    段1243-70 號土地（原高雄縣鳳山市已於99年12月25日改制
    為高雄市鳳山區，下稱系爭土地）為政戰總局擔任管理機關
    之國有土地，並委託99年12月25日改制前之高雄縣政府文化
    局（現改制為高雄市政府文化局，下稱文化局）代管，乃自
    97年12月間某日起，未經政戰總局及文化局之同意，就近將
    上開「鳳山眷區新建工程」開挖地下室所產生之日後將回填
    用之土石方，堆置於上開新建工程附近之系爭土地內如附圖
    所載之「土方堆放區域」，以此方式竊佔系爭土地之面積約
    500 平方公尺，而獲得擅自佔有、取得使用之不法現實利益
    。嗣該土石方於堆置期間，因有危及系爭土地上「日本海軍
    鳳山無線電信所」古蹟之虞，為民眾檢舉且經媒體報導後，
    陳寶全即於98年9 月16日將置於系爭土地上之土石方清除完
    畢，並予回復原狀。
二、案經政戰總局訴由臺灣高雄地方法院檢察署檢察官偵查起訴
    。
    理  由
一、被告以外之人於審判外之陳述，雖不符刑事訴訟法第159 條
    之1 至第159 條之4 之規定，而經當事人於審判程序同意作
    為證據，法院審酌該言詞陳述或書面陳述作成時之情況，認
    為適當者，亦得為證據，同法第159 條之5 第1 項有明文規
    定。茲查本判決所引用關於陳述之卷證資料，除原已符同法
    第159 條之1 至第159 條之4 規定及法律另有規定等傳聞法
    則例外規定，而得作為證據外，其餘關於陳述之卷證資料，
    業經當事人於本院準備程序時，表示對本判決所引本屬傳聞
    證據部分，均同意作為證據。本院斟酌上開證據並無違法取
    得之情事，亦無證明力明顯過低之情形，認為作為認定本件
    被告有無犯罪之證據亦屬適當，是均得採為本件論斷之證據
    。
二、訊據上訴人即被告陳寶全固坦承於上開時間，在本件系爭土
    地上堆置土石方之事實，惟矢口否認有何竊佔之犯行，辯稱
    ：當初伊認為劉德林有同意權，而且也經過協調才將回填土
    暫時堆置在該處，否則在半年內的期間，來回總共約六千多
    部卡車車次如何能自由進出，將土方載送堆置至現場土地，
    可見伊並沒有不法竊佔之意圖。何況事後也提早在98年9 月
    16日花了六百多萬元，將堆置之土石清運完畢，回復原狀，
    伊已表現相當之誠意了等語。經查：
  (一)新亞公司於97年7 月18日，向政戰總局承包「鳳山眷區新建
    工程」之工程興建，而於97年8 月22日將該工程進行時之土
    石方運送工程，發包予由被告擔任負責人之佳勝公司承攬運
    送之事實，有上開公司基本資料查詢、新亞公司與政戰總局
    簽立之高雄縣「鳳山眷村」新建工程契約、新亞公司與佳勝
    公司簽立之發包工程承攬單附卷可稽（見他字卷第8-40頁、
    原審易字第24-32 頁）。又佳勝公司依上開契約除負責運送
    該工程之土石外，尚須負責另覓地點暫置上開「鳳山眷區新
    建工程」施作中現場開挖出之部分土石方，待日後工程進行
    時再將該原土予以回填等情，除據被告供承在卷外，並有證
    人即新亞公司副主任孫如清於偵查中之證述（見他字卷第14
    7- 148頁）以及新亞公司工程明細表在卷可查（見原審易字
    第26頁），是此部分之事實，應可認定。
  (二)高雄市○○區○○段1243-70 地號之系爭土地，為政戰總局
    擔任管理機關之國有土地，政戰總局自95年起，將系爭土地
    委託文化局管理，並每6 個月簽立1 次延長代管之契約，迄
    今仍由文化局代管之情，業據證人即文化局專員許茗翔於偵
    查中證述明確，並有土地登記第二類謄本1 份、國軍老舊眷
    村改建總冊內國有土地委託管理契約數份在卷可按（見他字
    偵卷第5- 7頁、第145-146 頁，原審易字卷第233-238 頁）
    。而被告於97年12月間某日起，即將上開「鳳山眷區新建工
    程」開挖地下室所產生之日後將回填用之土石方，堆置於施
    工地點附近之本件系爭土地如附圖所載之「土方堆放區域」
    內，共佔用約500 平方公尺，嗣經民眾檢舉且經媒體報導後
    ，直至98年9 月16日方移除完畢之事實，業據被告於原審審
    理時供稱：其大約在97年底，將新建工程開挖地下室產生之
    土石方，堆置於系爭土地，佔地約500 平方公尺等語明確（
    見原審審易卷第22頁，原審易字卷第223 頁），核與證人孫
    如清於偵查中證稱：佳勝公司自97年12月開始，將暫置回填
    之土方堆置於系爭土地等語（見他字卷第147 頁）；證人即
    被告公司員工劉文明於原審審理時證稱：佳勝公司有於系爭
    土地上堆置土方，98年7 月間在軍方通知處理系爭土地之土
    方後，已於98年9 月清除完畢等語（見原審易字卷第49頁）
    ，證人即新亞公司專案經理劉文瑞於原審審理時證稱：被告
    大約在97年底左右堆置土方於系爭土地上，最後在98年9 月
    16 日 清除完畢等語（見原審易字卷第19 2-198頁），均相
    符一致，並有文化局98年2 月20日、98年4 月9 日函（分別
    見他字卷第102-104 頁、外放之A 卷第98頁）、堆置土方照
    片22 張 及被告99年9 月19日庭呈之土方清除完畢照片共18
    張附卷可考（見他字卷第41-51 頁、第122- 130頁），足見
    上開各情，均堪認為屬實。從而，被告於97年12月間某日起
    至98年9 月16日止，以在系爭土地如附圖所載之「土方堆放
    區域」堆置土石方之方式，而竊佔系爭土地面積約500 平方
    公尺之事實，實堪認定。
  (三)被告固辯稱：其於系爭土地上堆置土石方，有經過該土地之
    管理者即眷村文化發展協會主委劉德林議員之同意云云。然
    查，依證人劉德林於原審審理時到庭證稱：其係眷村文化發
    展協會理事長，文化局曾將系爭土地周圍委託其協會管理，
    負責該營區內環境整理之問題，被告固曾向其提及要將土石
    方放置於系爭土地一事，但其表示系爭土地係國防部之土地
    ，現由文化局在管理，而文化局又委託其協會志工管理，故
    其沒有權利同意，也未曾同意被告可將土石方放置於系爭土
    地等語明確（見原審易字卷第58-60 頁），自無從證明被告
    事前有何經過證人劉德林同意之情事。且文化局僅賦予證人
    劉德林於系爭土地周遭整理環境之權限，衡情證人劉德林亦
    無權限同意被告得於系爭土地上堆置土石方，是被告上開所
    辯，即無可採信。至被告雖又辯稱：其誤認劉德林有權同意
    ，無犯罪故意云云。然證人劉德林於原審審理時已證稱：其
    曾向被告表示系爭土地係國防部之土地，現由文化局在管理
    ，而文化局又委託其協會志工管理等語（見原審易字卷第59
    頁），且被告於原審審理時復不否認：劉德林有向其表示該
    土地係文化局委託其就近管理等語（見原審易字卷第220 頁
    ），足見被告就系爭土地之所有權人或真正管理權人為文化
    局一情，知之甚詳。而再參以被告經營營造業已10餘年之經
    驗，理應知悉如欲在他人土地上堆置土石方，自當尋求所有
    人或真正管理權人之同意或追認後，始得在系爭土地上堆置
    土石方；況依被告之上包新亞公司陳報狀所載，該公司於97
    年8 月22日與其簽訂之「土石方運送」契約，已明訂對於回
    填土暫置點係由被告自行尋覓，有該陳報狀在卷可稽（見原
    審易字卷第88-89 頁），益見被告所從事營造業承攬土石運
    送工程，工程內容包含土石運送及回填土之暫置保管，是覓
    妥適當堆置土石之地點係其履行契約內容之重要事項，依其
    業務上經驗，理應瞭解如何承租或借用供堆置之土地及應經
    合法申請程序，以取得同意之重要性。今被告竟未查知所有
    權人或管理權人係何人或何機關，亦未循一定之申請或洽商
    協議程序，以取得借用或租用之同意，即逕行在系爭土地上
    堆置土石方，足認被告當係圖不法之利益，而就近堆置該預
    備用以回填之原土。是被告顯有為自己不法利益，而竊佔系
    爭土地之主觀犯意，至為明確。故被告辯稱：其無竊佔犯意
    云云，自無法置採。
  (四)證人即被告公司員工劉文明於原審審理時固證稱：當時施工
    回填之土方需找地方暫置，其便詢問劉德林可以將土方置於
    何處，經劉德林告知系爭土地可以置放土方後，其便與劉德
    林、劉文瑞及市場管理鑰匙之人一起前往現場會勘等語（見
    原審易字卷第45頁）。惟證人劉文明既為被告公司員工，其
    證述內容難免偏頗，所證又與證人劉德林上開所述不符，自
    難採為有利於被告之推認；且被告明知系爭土地之所有人或
    真正管理權人係文化局，而非證人劉德林，竟在未取得文化
    局之同意或追認下，即擅自堆置土石方於系爭土地上，主觀
    上顯有竊佔犯意等情，業據原審認定如前，縱認證人劉文明
    所述與上開人等會勘一節確有其事，然此已無礙於本件被告
    係基於竊佔犯意而竊佔系爭土地之認定。
  (五)至被告之選任辯護人固亦為被告辯稱：被告將土方堆置於系
    爭土地，並無獲得任何不法利益，至多僅是反射利益等語。
    惟所謂不法利益，不僅止於財產之直接得、喪、變更，可預
    期之利益或避免將來之損害亦屬之。本件「鳳山眷區新建工
    程」開挖地下室所產生之土石方，將於日後工程進行時以原
    土回填之事實，已如前述。而據被告於本院審理時已自承：
    就本件土方挖取填補的部分，當時有三十幾萬方的土方，不
    用的部分要運到土資場，其餘留待以後要回填的土方大約有
    兩萬立方公尺，由伊自己找地方暫時堆置，軍方很注意一定
    要用原土來回填，而不是用其他方面的土石，以免摻有雜質
    。為使政戰總局不致猜忌，所以伊看上了工地對面的一塊空
    地，就近堆置，位置及面積就如同原判決附圖所示的「土方
    堆放區域」區塊。若是將該土方放在合法的土地上堆置，包
    括現場土地租賃費用、保管費用以及卡車運輸費用，大約要
    花400 萬元左右等語明確（見本院卷第54頁）。足見被告將
    該工地挖取用以預備回填之部分土方，就近於施工地點附近
    覓得之系爭土地上堆置土石方，確實得以具體即時省卻相當
    於其必須另覓他地堆置之費用約400 萬元，且獲得佔有利用
    系爭土地之不法利益，應屬無疑。是被告此舉自有其不法利
    益至明，被告之選任辯護人所稱堆置於系爭土地上至多僅係
    反射利益等語，自無可採。
  (六)綜上，本件事證明確，被告所辯均不足採，其上開竊佔犯行
    ，已堪認定。
三、核被告所為，係犯刑法第320 條第2 項、第1 項之竊佔罪。
    原判決認被告罪證明確，因而適用刑法第320 條第2 項（漏
    引第1 項，因第2 項並無法定刑之規定，僅係依前項之規定
    處斷）、第41條第1 項前段，刑法施行法第1 條之1 等規定
    ，復審酌被告為貪圖承攬之運送工程得以順利進行，未經所
    有人政戰總局或真正管理人文化局之同意，即任意以堆置土
    石之方式竊佔公有土地，所為實屬不該；惟念及其犯後已於
    98年9 月16日將土石自系爭土地上清理完畢，有證人劉文瑞
    之證述及被告99年9 月19日所提出之土方清除完畢照片共16
    張在卷可查，顯見有以實際行動彌補過錯，犯罪所生危害已
    有減輕，及其目的、動機、佔用面積約500 平方公尺、佔用
    期間約9 月有餘等一切情狀，而量處有期徒刑3 月，並考量
    其犯罪情節，諭知以新臺幣1,000 元折算1 日之易科罰金折
    算標準。經核原判決認事用法，尚無不合，量刑亦屬允當。
    被告上訴意旨猶執陳詞否認犯罪，指摘原判決不當，為無理
    由，應予駁回。
四、本院查被告前雖於75年間，曾因偽造文書案件經臺灣高雄地
    方法院判處有期徒刑2 月確定，而於75年8 月21日易科罰金
    執行完畢，惟於本件罪刑宣告前5 年以內，尚未曾因故意犯
    罪受有期徒刑以上刑之宣告執行完畢乙節，有其臺灣高等法
    院被告前案紀錄表在卷可參（見本院卷第17頁背面）。其固
    犯有本件竊佔罪，然衡以被告當時僅係為圖一時之便，而便
    宜行事，事後經通知限期清運完畢並回復原狀，均能及時提
    前力圖彌補，有被告於98年9 月21日偵查中提出之清理完畢
    照片可憑（見他字卷第122-130 頁），足認被告所為係屬一
    時思慮未周致罹刑章，堪認被告經此偵審程序及論罪科刑之
    教訓，當知警惕，應無再犯之虞，本院認其所宣告之刑，以
    暫不執行為適當，爰併予宣告緩刑2 年，以儆來茲。
據上論斷，應依刑事訴訟法第368 條，刑法第74條第1 項第2 款
，判決如主文。
本案經檢察官方娜蓉到庭執行職務。
中    華    民    國   100    年    5     月    12    日
              刑事第三庭    審判長法  官  莊崑山
                                  法  官  張意聰
                                  法  官  莊松泉
以上正本證明與原本無異。
本件判決不得上訴。
中    華    民    國   100    年    5     月    12    日
                                  書記官  葉淑華
附錄本件判決論罪科刑法條：
中華民國刑法第320 條第1 項、第2 項（普通竊盜罪、竊佔罪）
意圖為自己或第三人不法之所有，而竊取他人之動產者，為竊盜
罪，處5 年以下有期徒刑、拘役或5 百元以下罰金。
意圖為自己或第三人不法之利益，而竊佔他人之不動產者，依前
項之規定處斷。